臺灣高等法院高雄分院刑事判決　　　　 96年度上訴字第611號
上　訴　人
即　被　告　庚○○
選任辯護人　李慶榮律師
　　　　　　孫守濂律師
上列上訴人因常業重利案件，不服臺灣高雄地方法院95年度訴字
第2285號中華民國95年12月29日第一審判決（起訴案號：臺灣高
雄地方法院檢察署95年度偵字第13500 號，併案審理案號：臺灣
高雄地方法院檢察署95年度偵字第17295 號），提起上訴，本院
依簡式審判程序判決如下：
    主  文
上訴駁回。
    事  實
一、庚○○自民國94年8 月起，基於以牟取重利為常業之故意，
    委請廣告業者於報紙刊登廣告，並自同年10月起發放宣傳海
    報，以供急迫、輕率或無經驗之不特定人撥打門號00000000
    00號行動電話向其借款，經營高利貸放款業務。庚○○並於
    94年12月、95年1 月、95年2 月分別以月薪新臺幣（下同 ）
    3 萬元、1 萬5 千元、1 萬5 千元為代價，聘請與其有常業
    重利犯意聯絡之徐啟修為其整理借貸相關資料，且以其所承
    租之台南市安平區○○○街66號4 樓之6 作為辦公處所及其
    與徐啟修之居所，復由庚○○化名鍾智森（綽號「小鍾」）
    出面與借款人談妥借款條件，並提供借款本金，分別於下列
    時、地，以下列借款條件，預扣利息後，借款予下列各該借
    款人，向渠等收取月息高達15分不等而與原本顯不相當之重
    利，並將所收取之金錢分別存入徐啟修設立於台南區中小企
    業銀行（原審誤載為台南銀行，現改制為京城商業銀行，下
    同）博愛分行，帳號0000000000000 號帳戶，及彰化銀行東
    嘉義分行，帳號00000000000000號帳戶中，復要求借款人提
    出與借款本、息數額相當之票據用以擔保還款，並恃以為生
    ，資為常業：
  (一)於94年9 月間某日、94年12月22日、95年4 月13日均在台南
    市○○街某處，分別借款2 萬元、2 萬元、1 萬元予乙○○
    ，均以10天為1 期，且均於借款時按每1 萬元收取5 百元利
    息之比例，先預扣1 期利息，並由乙○○簽發與到期清償本
    息總額相當面額之本票予庚○○收執，用以擔保還款。
  (二)於94年10月間某日，在高雄市○○路某處，借款10萬元予丁○○，約定以15天為1 期，並於預扣1 期利息1 萬5 千元後
    ，交付8 萬5 千元本金予丁○○，嗣經丁○○到期清償本息
    10萬元完畢。又自94年11月起至95年4 月止，分別於94年11
    月間某日、94年12月1 日、94年12月14日、94年12月22日、
    95年1 月間某日、95年3 月14日、95年3 月22日、95年3 月
    29日、95年3 月31日、95年4 月間某日，在高雄市○○路、
    中華路口等處，各借款10萬元、10萬元、15萬元、5 萬元、
    40萬元、10萬元、5 萬元、5 萬元、8 萬元、30萬元予丁○○。其中自94年11月起至95年3 月14日止之歷次借款，均約
    定以每15天為1 期，依每10萬元收取1 萬5 千元之比例計算
    利息（即每借1 萬元收取1 千5 百元利息），並於借款時先
    預扣1 期利息。另由丁○○按次簽發與到期清償本息總額相
    當面額之本票交予庚○○收執，用以擔保還款。
  (三)於94年12月26日在台南市安南區戊○○住處附近，借款2 萬
    元予戊○○，約定以8 天為1 期，按每1 萬元收取2 千元利
    息之比例，於交付本金時先預扣1 期利息4 千元，另由戊○○簽發面額4 萬元之本票1 紙交予庚○○收執，用以擔保還
    款。
  (四)於95年1 月26日在台南縣永康市某處，借款2 萬5 千元予甲○○，約定以10天為1 期，按每1 萬元收取2 千元之比例計
    算利息，於交付本金時先預扣1 期利息5 千元，另由甲○○
    簽發面額5 萬元之本票1 紙交予庚○○收執，用以擔保還款
    。
  (五)於95年2 月9 日在台南縣仁德鄉某處，借款1 萬5 千元予丙○○，約定以10天為1 期，按每1 萬元收取1 千元利息之比
    例計息，於交付本金時先預扣1 期利息1 千5 百元，另由丙○○簽發面額3 萬元之本票1 紙交予庚○○收執，用以擔保
    還款。
  (六)於95年2 月22日在，借款1 萬5 千元予鄭勝鍾，約定以30天
    為1 期，按每1 萬元收取9 百元之比例計算利息，於交付本
    金時先預扣1 期利息9 百元，另由己○○簽發面額3 萬元之
    本票1 紙交予庚○○收執，用以擔保還款。
二、嗣經憲兵司令部高雄憲兵隊（下稱高雄憲兵隊）於95年5 月
    10 日 晚間9 時30分許，在高雄市三民區○○○路家樂福量
    販店2 樓停車場前查獲庚○○，並搜索庚○○所有之車號33
    50-LT 號自小客車，於該自小客車內查獲如附表一所示之物
    ，嗣將其帶往台南市安平區○○○街66號4 樓之6 居處施行
    搜索，查獲徐啟修，並查扣如附表二所示之物，進而查悉上
    情。
三、案經高雄憲兵隊移送臺灣高雄地方法院檢察署檢察官偵查起
    訴。
    理  由
壹、程序方面
    本件上訴人即被告庚○○（下稱被告）所犯係死刑、無期徒
    刑、最輕本刑為3 年以上有期徒刑以外之罪，渠於審理程序
    中就被訴事實為有罪之陳述，經審判長告知簡式審判程序之
    旨，並聽取公訴人、被告及辯護人之意見後，本院認為適宜
    進行簡式審判程序，合先敘明。
貳、實體方面
一、前揭事實業據被告坦承不諱，核與共同被告徐啟修（業經原
    審判處有期徒刑6 月確定）、被害人乙○○、丁○○、戊○○、甲○○、丙○○、鄭勝鍾等人所述情節大致相符（見高
    雄憲兵隊調查卷(一)第43頁、第25頁、第30頁、第53頁、第39
    頁、第35頁、第47頁，憲兵隊調查卷(二)第23頁），證人即被
    害人丁○○復證稱：伊借款時均直接撥打被告所持用，門號
    0000000000號行動電話等情至明（見高雄憲兵隊調查卷(二)第
    23頁），且經被害人乙○○、丁○○、戊○○、丙○○等人
    指認在卷（見高雄憲兵隊調查卷(一)第45頁、第28頁、第33頁
    、第56頁、第37頁），並有借款人丁○○、戊○○、鄭勝鍾
    交予被告庚○○收執之本票4 紙、被告庚○○化名「鍾智森
    」所書立之過票證明書影本2 紙及如附表一、二所示扣押物
    品、現場搜索情形照片4 幀在卷可佐（見高雄憲兵隊調查卷
    (一)第34頁、第55頁、第50頁、第27頁，高雄憲兵隊調查卷(二)
    第51 頁 、第52頁、第55頁、第59至61頁），被告前開自白
    經核與既與事實相符，自得採為論科之依據。至於被害人乙○○指述：94年9 月間之借款係以每7 天為1 期計算利息、
    被害人丁○○指述：伊於94年11月間向被告庚○○借款係以
    7 天為1 期，每借1 萬元利息為3 千元，每月利息為1 萬2
    千元、被害人戊○○指述：伊向被告庚○○借款係以10天為
    1 期等節（見高雄憲兵隊調查卷(一)第44頁、第26頁、第54頁
    ），因與本件扣案如附表二編號2 、5 、14所示記帳簿及每
    日收帳紀錄表之記載不符（見原審卷第43頁、第50頁），是
    認應以被告庚○○依帳冊記載內容所為陳述，較為可採。
二、被告借款予乙○○、丁○○、戊○○、甲○○、丙○○、鄭
    勝鍾等人，依其所約定之利息經換算週年利率之結果，最低
    者為月息百分之6 ，最高有達月息百分之60者，且均經被告
    於交付借款本金時先預扣第1 期利息，是被告向上開借款人
    所收取之利息實已遠逾法定最高利率年息百分之20及一般當
    鋪之利息，衡諸目前社會之借款習慣、金融市場動態等客觀
    標準，其所收取之利息實與原本顯不相當甚明。又上開借款
    人既願負擔較銀行、民間借款利率高出甚多之利息而向被告
    借款，衡情必有需款項週轉之急迫情事，故上開借款人乙○○、丁○○、戊○○、甲○○、丙○○、鄭勝鍾均係出於急
    迫不得已始向被告借款周轉，應無疑義。綜上所述，
    本件事證已臻明確，被告犯行洵堪認定。
三、按刑法所謂「常業」，指反覆以同種類行為為目的之社會活
    動之職業性犯罪而言，至於犯罪所得之多寡，是否恃此犯罪
    為唯一之謀生職業，則非所問，縱另兼有其他職業，仍無礙
    於該常業犯罪之成立。被告經營高利貸放款業務，趁他人急
    迫舉債濟急之際貸予他人款項，並以預扣利息，或要求借款
    人交付與借款本息數額相當之票據用以擔保清償，向借款人
    收取與原本顯不相當之重利，並恃以為生，故核被告所為，
    係犯修正前刑法第345 條之常業重利罪。被告行為後，刑法
    已於94年2 月2 日修正公布，95年7 月1日 施行，其中刑法
    第345 條常業重利罪之規定已刪除，惟依修正後刑法第2 條
    第1 項規定：「行為後法律有變更者，適用行為時之法律。
    但行為後之法律有利於行為人者，適用最有利於行為人之法
    律」，本件如適用修正前之常業重利罪，被告之多次重利行
    為，只論以一罪；如依修正後規定，因刑法第56條關於連續
    犯之規定，亦已刪除，則被告之多次重利行為，係數罪併罰
    ，可見修正後規定顯然對被告不利，是本件依前述規定仍應
    適用最有利於被告之行為時法律，即仍應論以修正前刑法第
    345 條之常業重利罪。被告與徐啟修就上開犯行，有犯意聯
    絡及行為分擔，均應論以共同正犯（刑法第28條共犯修正施
    行前規定「2 人以上共同實施犯罪之行為者，皆為正犯」，
    修正施行後規定「2 人以上共同實行犯罪之行為者，皆為正
    犯」，修法後將完全未參與犯罪行為實行之陰謀共同正犯及
    預備共同正犯刪除。而被告與徐啟修對於上開常業重利之犯
    行，有犯意聯絡及行為分擔，屬實行之正犯，不論依修正前
    之刑法第28條，或修正後之刑法第28條之規定，均構成共同
    正犯，自不生新舊法比較之問題，應逕依修正後之刑法第28
    條，論以共同正犯）。公訴人雖未就臺灣高雄地方法院檢察
    署95年度偵字第17295 號併案審理部分，即事實欄一(一)(二)【
    被告自94年11月至95年4 月間借款予丁○○部分】(三)(四)(五)(六)
    之常業重利之行為起訴，惟因此部分與已起訴之94年10月間
    借款予丁○○常業重利之行為部分，具有常業犯之實質上一
    罪關係，自為起訴效力所及，本院自得併予審理。
四、原審以被告罪證明確，因而依刑法第28條、修正前刑法第34
    5 條，並審酌被告從事貸款收取重利之行為，嚴重破壞金融
    秩序，復使借款人因受債務壓迫鋌而走險，致生社會問題，
    足以危害社會秩序，其所為自應受相當程度之刑事非難，被
    告為警查獲時，復自其所駕駛之車號3350-LT 號自小客車上
    查扣如附表一所示，用以脅迫、暴力討債之工具，另被害人
    丁○○、甲○○於警詢中則分別供稱：「被告有時催繳的語
    氣較重，若未按時繳款都暗示說有人要來處理」、「我告訴
    被告現在不方便繳款，希望能晚幾天繳款，被告就說要來我
    家找我，讓我待不下去」等語（見高雄憲兵隊調查卷(一)第31
    頁、第40頁），益見被告確曾有以脅迫方式對債務人施行騷
    擾之情事，其行為不宜輕宥，惟念及被告從事貸放款項業務
    之時間非長，借款人雖有急迫之情，然仍係出於其自由意願
    向被告借款，及被告犯後坦承犯行等一切情狀，而量處有期
    徒刑1 年。復說明被告於95年5 月10日晚間9 時30分許，在
    高雄市三民區○○○路家樂福量販店2 樓停車場，經高雄憲
    兵隊於其所駕駛之車號3350-LT 號自小客車內查扣如附表一
    編號11所示之現款3 千元，為被告所有因犯罪所得之物，業
    據其供述在卷（見原審卷第179 頁），爰依刑法第38條第1
    項第3 款規定宣告沒收；扣案如附表二編號1 至5 、12至18
    所示之物，乃被告所有，用以經營高利貸放款業務所用之物
    ，亦據被告供述在卷（見原審卷第176 頁、第178 頁），爰
    依刑法第38條第1 項第2 款規定宣告沒收；另附表一編號1
    、2 、7 、8 、9 所示之冥紙、手套、噴漆乃供被告用以討
    債所用之物，亦據其供述至明（見原審卷第179 頁），惟上
    開物品尚非直接供作被告經營放貸業務所用之物，附表一編
    號4 、5 、6 所示之棍棒及附表一編號10所示之矽膠押槍亦
    非直接供被告經營放貸業務所用之物，附表二編號6 、7 、
    8 、9 、10、11所示之物各為被害人乙○○、丁○○、戊○○、甲○○、丙○○、鄭勝鍾等人交予被告收執，用以擔保
    清償借款之用，非被告所有供犯罪所用或所得之物，均不予
    宣告沒收。至憲兵隊於被告位於台南市安平區○○○街66號
    4 樓之6 居處所查扣之借款人私章3 個、由邱建興簽發之支
    票3 張、邱建興書立之讓渡證書1 紙、林玉芬之信用卡資料
    影本1 張、張嘉雄之台新銀行存摺1 本、黃寶珠應之身分證
    影本1 張、楊瓊淑簽發之支票1 紙，及李智仁、陳中行、饒
    自立、林玉芬、歐定崗、饒自立、陳建成、黃鳳菊、董蒂雯
    、陳中行、陳金山、楊瓊淑、陳財樹、陳鵬偉之相關借貸文
    件各1 份、公告手機電話號碼1 張、陳信志之身分證影本1
    張，徐啟修之台新銀行帳戶代收票據紀錄簿4 本、台南區中
    小企業銀行票據憑條總單1 份等物（見憲兵隊調查卷(二)第52
    頁、第55頁），其中台新銀行帳戶代收票據紀錄簿、台南區
    中小企業銀行票據憑條總單雖為徐啟修所有，然尚無證據顯
    示上開憑據係供被告存提被害人貸放款項本利之用，至於前
    揭其餘扣案證物則均非被告所有之物，均不得宣告沒收。末
    查高雄憲兵隊於上址查扣之現金2 萬元（見高雄憲兵隊調查
    卷(二)第58頁），據被告供稱：上開千元紙鈔係自伊身上所查
    扣，係伊表妹簽賭職棒所輸的錢，託伊將錢交給組頭等語（
    見原審卷第178 頁），復無其他證據足認上開現款乃被告向
    被害人收取之高利貸放款本息，依法不得沒收等情。經核原
    判決認事用法均無違誤，量刑亦稱允當。被告上訴意旨認原
    判決量刑過重，而指摘原判決不當，為無理由，應予駁回。
據上論結，應依刑事訴訟法第368 條，判決如主文。
本案經檢察官沈紹嘉到庭執行職務。
中　　華　　民　　國　　96　　年　　5     月　　18　  日
                  刑事第七庭    審判長法  官 莊飛宗
                                      法  官 黃憲文
                                      法  官 孫啟強
以上正本證明與原本無異。
如不服本判決應於收受本判決後10日內向本院提出上訴書狀，其
未敘述上訴理由者，並得於提起上訴後10日內向本院補提理由書
狀（均須按他造當事人之人數附繕本）「切勿逕送上級法院」。
中　　華　　民　　國　　96　　年　　5     月　　18　  日
　　　　　　　　　　　　　　　　　　　書記官 黃富美
附錄本判決論罪科刑法條全文：
修正前刑法第345 條：
以犯前條之罪為常業者，處5 年以下有期徒刑，得併科3 千元以
下罰金。
附表一：
於被告所駕駛車號3350-LT 號自小客車內搜索扣押之物
┌──┬─────────────────┬───┬───────────────┐
│編號│證物　　　　　　　　　　　　　　　│數量　│備註　　　　　　　　　　　　　│
│　　│　　　　　　　　　　　　　　　　　│　　　│　　　　　　　　　　　　　    │
├──┼─────────────────┼───┼───────────────┤
│ 1　│冥紙　　                          │4綑　 │                              │
├──┼─────────────────┼───┼───────────────┤
│ 2　│手套　　　　　　                  │1雙　 │                              │
├──┼─────────────────┼───┼───────────────┤
│ 3  │圓鍬                              │1支   │　                            │
├──┼─────────────────┼───┼───────────────┤
│ 4  │纖維長棍                          │1支   │                              │
├──┼─────────────────┼───┼───────────────┤
│ 5  │木質球棒                          │1支   │                              │
├──┼─────────────────┼───┼───────────────┤
│ 6  │鋁質球棒                          │1支   │                              │
├──┼─────────────────┼───┼───────────────┤
│ 7  │紅色噴漆                          │2罐   │                              │
├──┼─────────────────┼───┼───────────────┤
│ 8　│黑色噴漆                          │1罐　 │                              │
├──┼─────────────────┼───┼───────────────┤
│ 9  │紅漆　　                          │1罐　 │                              │
├──┼─────────────────┼───┼───────────────┤
│10  │矽膠押槍　　　　　　　　　        │1把　 │                              │
│　　│　　　　　　　　　　　　　　　　　│　　　│                              │
├──┼─────────────────┼───┼───────────────┤
│11　│千元紙鈔　　　　　　　            │3張　 │係被告於95年5 月10日向被害人黃│
│    │                                  │      │偉倫所收取之借款本息清償款，業│
│    │                                  │      │據被告供述明確（見原審卷第179 │
│    │                                  │      │頁），乃被告所有因犯罪所得之物│
│    │                                  │      │。                            │
└──┴─────────────────┴───┴───────────────┘
附表二：
於被告位於台南市安平區○○○街66號4 樓之6 居處搜索扣押之
物
┌──┬─────────────────┬───┬───────────────┐
│編號│證物　　　　　　　　　　　　　　　│數量　│備註　　　　　　　　　　　    │
│　　│　　　　　　　　　　　　　　　　　│　　　│　　　　　　　　　　　　　　　│
├──┼─────────────────┼───┼───────────────┤
│ 1　│行動電話序號為0之諾基亞手機　     │2支　 │另於上址查扣序號為354862/00/06│
│　　│　　　　　　　　　　　　　　　　　│　　　│1574/5號、000000000000000 號、│
│　　│　　　　　　　　　　　　　　　　　│　　　│000000000000000 號、0000000000│
│    │                                  │      │40120 號、000000000000000 號、│
│    │                                  │      │000000000000000 號、0000000000│
│    │                                  │      │16641 號之諾基亞手機7支、序號 │
│    │                                  │      │0000000000號、2004CP1307號亞太│
│    │                                  │      │行動電話2 支均非被告用以聯絡借│
│    │                                  │      │貸事宜之行動電話，業據被告供述│
│    │                                  │      │在卷（見原審卷第173 頁，高雄憲│
│    │                                  │      │兵隊調查卷(二)第52頁）。        │
├──┼─────────────────┼───┼───────────────┤
│ 2　│記帳簿　　　　　　                │1冊 　│　　　　　                    │
├──┼─────────────────┼───┼───────────────┤
│ 3　│空白商業本票　　　　　　          │2本　 │                              │
├──┼─────────────────┼───┼───────────────┤
│ 4　│票信管理新制問與答　　            │1本　 │　　　                        │
├──┼─────────────────┼───┼───────────────┤
│ 5　│每日收帳紀錄表　　　　　　　　    │45份　│　　　　　                    │
├──┼─────────────────┼───┼───────────────┤
│ 6　│甲○○之駕照影本、身分證影本及其所│各1 份│　　　　　　　                │
│　　│簽發，票號075195號，面額5 萬元之本│　    │　　　　　　　　　　　　　　　│
│    │票                                │　　　│                              │
│    │　                                │      │                              │
│    │　　　　　　　　　　　　　　　　　│      │                              │
├──┼─────────────────┼───┼───────────────┤
│ 7　│丙○○之身分證影本及其所簽發，票號│各1 件│　　　　　                    │
│　　│268198 號 ，面額3 萬元之本票      │　    │　　　　　　　　　　　　　　　│
│    │　　　　　　　　　　　　　　      │　　　│                              │
├──┼─────────────────┼───┼───────────────┤
│ 8　│丁○○所簽發，票號159640號，面額5 │1張　 │　　 　　                     │
│    │萬6 千元之本票　                  │      │                              │
├──┼─────────────────┼───┼───────────────┤
│ 9  │戊○○之戶籍謄本、駕照影本、身分證│各1件 │                              │
│    │正反面影本及其所簽發，票號674501號│      │                              │
│    │，面額4 萬元之本票　              │      │                              │
│    │　                                │      │                              │
├──┼─────────────────┼───┼───────────────┤
│10  │鄭勝鍾之健保卡正反面影本、身分正反│各1件 │                              │
│    │面影本、其子鄭景安、鄭景全之身分證│      │                              │
│    │正反面影本及其所簽發，票號268203號│      │                              │
│    │，面額3 萬元之本票                │      │                              │
│    │　                                │      │                              │
├──┼─────────────────┼───┼───────────────┤
│11　│乙○○之身分證影本及其所簽發，票號│各1 份│　　　　　                    │
│    │251616號、075198號，面額各為2 萬元│　    │                              │
│    │、4 萬元之本票                    │      │                              │
│    │　　　　　　　　　　　　　        │      │                              │
├──┼─────────────────┼───┼───────────────┤
│12　│廣告單影本　　　　　　            │1 份　│　　　　　　　　　　　　　    │
├──┼─────────────────┼───┼───────────────┤
│13　│宣傳單　　                        │1 疊  │ 　　　　　　　               │
│　　│　　　　　　　　　　　　　　　　　│　　　│ 　 　　　　　　　　　　　　　│
├──┼─────────────────┼───┼───────────────┤
│14　│每月收帳紀錄表　　　　　　　　　　│12份　│                              │
│    │　                                │      │                              │
│    │　                                │      │                              │
├──┼─────────────────┼───┼───────────────┤
│15　│電話簿　　　　　　　　　　　　　　│1本　 │　　　　　　　　　　　　      │
├──┼─────────────────┼───┼───────────────┤
│16　│廣告用名片　　　　　　　　　      │1盒　 │                              │
│　　│　　　　　　　　　　　　　　　　　│　　　│　                            │
├──┼─────────────────┼───┼───────────────┤
│17　│隨身碟　　　　　　　              │1台 　│　　　　　　　　　　　　      │
├──┼─────────────────┼───┼───────────────┤
│18　│電腦（含螢幕、鍵盤、滑鼠、主機）　│1台　 │　 　　　　　　　　　　　     │
└──┴─────────────────┴───┴───────────────┘
